臺灣臺北地方法院民事判決　　　　　　　　　　　　九十三年度重訴字第九九四號
　　原　　　告　華南商業銀行股份有限公司
　　即反訴被告
　　法定代理人　丙○○
　　訴訟代理人　戊○○
　　　　　　　　丁○○
　　被　　　告　甲○○
　　即反訴原告
　　被　　　告　乙○○○
　　右二人共同
　　訴訟代理人　陳柏廷律師
右當事人間清償借款事件，本院於民國九十三年十二月九日辯論終結，判決如左：
    主  文
壹、被告應連帶給付原告下列金錢：
  (1)本金：新台幣壹仟陸佰捌拾貳萬貳仟玖佰零柒元。
  (2)利息：自民國九十二年十一月六日起至清償日止，按年息百分之三．八計算。
  (3)違約金：自民國九十二年十二月六日起至清償日止，其逾期在六個月以內按右述
          利率百分之十；逾期六個月以上者，就超過六個月部份按右述利率百分之
          二十計算。
貳、訴訟費用由被告連帶負擔。
、本判決第壹項於原告以新臺幣伍佰伍拾萬元或等值中央政府建設公債八十四年度
    甲類第一期債票為被告供擔保後，得假執行。但被告以新臺幣壹仟陸佰捌拾貳萬
    貳仟玖佰零柒元為原告供擔保，得免為假執行。
肆、反訴原告之訴與假執行之聲請均駁回。
伍、反訴訴訟費用由原告負擔。
        事  實  及  理  由
壹、原告主張：（本反訴引用相同攻擊防禦方法，見第八三頁背面）（一見起訴狀，
    二見第五四、五五、六０頁正面、七０至七一頁、八四頁，三見第七二頁，四見
    第七七至七八頁及八三頁背面，五見第七三頁）
一、被告甲○○於民國八十九年六月五日邀同被告乙○○○為連帶保證人，向原告借
    得新台幣（以下未註明貨幣單位時，均係新台幣）貳仟萬元，借款期間自八十九
    年六月五日起至一百零四年六月五日止，按年息百分之七．八五計算（機動利率
    ），借款人應於每月五日平均攤還本息。遲延清償時，其逾期六個月以內者，按
    上開利率百分之十，超過六個月者，就超過六個月部分按原利率百分之二十加付
    違約金。但李君僅繳息至九十二年十一月五日止，依上開約定，本件借款應視為
    全部到期，被告尚積欠原告主文第一項所示本金、利息、違約金，為此依借款返
    還請求權、保證債務清償請求權提起本訴。
二、抵銷方面：
  (一)訴外人挺鈞貿易股份有限公司（下稱：挺鈞公司）與原告授信往來時，被告甲○
    ○為連帶保證人。因挺鈞公司積欠原告開發遠期信用狀墊款美金貳拾萬餘元及
    附表所示利息、違約金，原告向鈞院提起九十二年度重訴字第一一三五號民事訴
    訟，於九十二年十一月獲勝訴判決確定。甲○○在原告大稻埕分行開設活期儲蓄
    存款第000-00-000000-0號帳戶（下稱：甲○○帳戶）內有萬零玖佰貳拾元存
    款，原告於九十二年十二月十四日自該帳戶中抵銷；同日依民法第三三四條、三
    三五條通知被告此情。
  (二)甲○○以往擔訴外人益泰纖維有限公司及挺新貿易股份有限公司之法定代理人，
    二家公司亦與原告往來多年，故九十二年十二月十四日抵銷通知函即向上述二家
    公司登記地址送達。縱令被告當時的確未收到抵銷通知函，原告在訴訟中再度行
    使抵銷權。
  (三)甲○○於八十九年十月二十七日出具授信約定書乙紙予原告，第七條言明：「立
    約人對貴行所負之任何一宗債務到期（含視同到期者）未依約清償時，立約人同
    意寄存於貴行之各種存款及對貴行之一切債權，縱其清償期尚未屆至，貴行仍得
    期前清償，並將期前清償之款項逕行抵銷立約人對貴行所負之債務。貴行前項預
    定抵銷之意思表示，自登帳扣抵時即發生抵銷之效力。同時貴行發給立約人之存
    款憑單、摺簿或其他憑證，於抵銷之範圍內失其效力」。綜觀上揭條款，原告九
    十二年十一月十四日行使抵銷權，應無不法，亦無濫用權利。
  (四)右述抵銷係以九十二年度重訴字第一一三五號民事判決所示債權為之；對於反訴
    原告所主張債權，亦以該筆債權行使抵銷權。
三、被告自九十二年十一月六日起未再依約攤還本息，自九十二年十一月十四日原告
    依法行使抵銷權起，被告未再存入分文於帳戶，即便原告採取強制執行等法律程
    序依法追償，亦置之不理。原告一切所為，從未侵及被告權益，更無損害被告債
    信。被告每月應攤還本息金額達壹拾伍萬餘元，繳款不足時，原告不會同意一部
    清償本件貸款。
四、被告辯稱原告請求乙○○○負連帶保證責任，違反銀行法第十二條之一第一項「
    超額連保禁止」之強制規定云云。但是本件借貸契約簽訂於八十九年六月五日，
    而銀行法第十二條之一係八十九年十一月一日始公佈施行，並無溯及效力。又，
    原告所行使抵銷之主動債權，亦非該條項所稱「自用住宅放款」、「消費性放款
    」，故原告並未違反銀行法規定。甲○○帳戶存款利率見八七至九０頁。
五、另就反訴補充如下：
    原告（反訴被告）行使抵銷合於規定，則被告（反訴原告）依民法第六○二條、
    第六○三條、第五九八條等關於消費寄託規定請求返還存款、賠償損害，於法不
    合。
六、訴之聲明：
  (一)本訴部分依借款返還請求權、保證債務清償請求權而聲明：
    除擔保金額外，如主文所示。
  (二)反訴部分：(1)反訴原告之訴駁回。(2)反訴訴訟費用由反訴原告負擔。
貳、被告答辯：（本反訴引用相同攻擊防禦方法，見第八三頁背面）（見九一至九七
    頁）
一、原告所主張借款債權清償期尚未屆至：
    依民法第三一五條、本件借款契約第三條本文，還款依照契約第三條第二款「自
    借款日起，依年金法，於每月五日平均攤還本息。」，且依同約第六條自動轉帳
    約定條款，原告由「甲○○帳戶」在每月五日扣款受償。惟以：
  (一)至九十二年十一月五日，被告「每月五日按時繳交本息」，且於每月五日前均有
    存入相當之金額以憑原告扣繳。原告忽於九十二年十一月十四日，在次期十二月
    五日到期日之前，無理要求被告「全額繳還積欠本息」，並逕私自再從被告該活
    儲帳戶扣掉三０九二０元。
  (二)原告違約在先涉及權利濫用，被告應無喪失定期清償之利益：
    按民法第一四八條第二項規定「行使權利，履行義務，應依誠實及信用之方法」
    ，原告先於到期日前莫名扣款，又要求被告將所餘本息餘額一次清償，不符雙方
    消費借貸之本旨。
二、抵銷方面：
  (一)被告甲○○確未收到原告主張抵銷之信函。
  (二)挺鈞公司負責人為吳宗和，被告甲○○並未在該址設有住所；從而原告主張九十
    二年十一月十四日抵銷意思表示符合民法第三三四條云云，難謂有據。
  (三)原告九十二年十一月十四日抵銷未通知被告，既不生抵銷效力，縱今原告於訴訟
    上再次主張抵銷行使通知予以補正，認為溯及發生效力，然甲○○帳戶被動債權
    本金三０九二０元原應扣抵本件房貸，而非抵銷他案之債務。被動債權既因扣入
    本件借款而不存在，原告無從以另案債權對其抵銷。
  (四)被告甲○○於八十九年十月二十七日出具授信約定書予原告，第七條設有喪失期
    限利益、抵銷之規定，此一抵銷預約之效力應優於法定抵銷，故甲○○帳戶存款
    應抵銷本件房貸，而非他案債務。原告求償金額應扣減三０九二０元，利息亦應
    重新計算。
三、原告扣抵存款作業違反銀行法第十二條之一第三項之強制規定：
  (一)按銀行法第十二條之一第三項規定「（銀行）未來求償時，應先就借款人進行求
    償，其求償不足部分得就連帶保證人平均求償之。但為取得執行名義或保全程序
    者不在此限。」。本件消費借貸紛爭發生於該條文增訂之後，應有其適用。
  (二)鈞院九二重訴一一三五號判決書，主債務人係挺鈞公司，甲○○係連帶保證人；
    判決確定證明書是九十二年十一月四日用印；原告最快在十一月底才收到，卻在
    十一月十四日逕自從甲○○帳戶扣款結清。何況，本件消費借貸契約地址欄記載
    「北投區○○○路四一號」，原告通知函則寄至「甘谷帝王之家大廈、甘谷街二
    六號」，已足知原告根本沒有通知即先行扣款。
四、被告張乙○○○應負連帶保證責任之部分：
    該部分違反銀行法第十二條之一第一項「超額連保之禁止」之強制規定，依民法
    第七十一條，法律行為違反強制或禁止規定者，無效。故乙○○○之連帶保證部
    份自不生效，原告當不得對之主張保證責任。
五、另原告稱，本件借款每月應攤還本息金額達十五萬餘元，直至抵銷日止該帳戶僅
    餘三萬餘元，實不足扣款，且自抵銷日後被告亦未再存入任何款項。然原告原應
    於九十二年十二月五日才扣款，但卻於到期日前主動扣款，並先行扣款後再為抵
    銷之通知，其後又指稱存款不足清償當月攤還本息。被告又如何得以相信原告而
    再將錢存入以清償本件貸款？
六、反訴部分補充如下：
  (一)依據消費者貸款契約第條及第陸條，原告應於每月五日自甲○○帳戶扣款，今
    反訴被告擅於九十二年十二月五日自該活期存款帳戶扣款，違反雙方契約，應負
    債務不履行之賠償責任。
  (二)反訴被告無端自甲○○帳戶扣款三０九二０元，而今反訴原告依民法第六○二條
    、第六○三條、第五九八條、第四七四條以下之規定，請求反訴被告返還此筆款
    項。並據民法二二七條不完全給付規定，請求損害賠償一元。
七、並聲明：
  (一)本訴部分：(1)原告之訴駁回。(2)訴訟費用由原告負擔。(3)如受不利判決，願供擔
    保請准宣告免假執行。
  (二)反訴部分：（基於民法第六○三、五九八、四七四條及第二百二十七條）
    (1)反訴被告應返還反訴原告三０九二０元，及自民國九十二年十一月十五日起至
      清償日止，按反訴被告所訂活期儲蓄存款牌告利率計算之利息。
    (2)反訴被告應給付反訴原告新台幣一元。
    (3)訴訟費用由反訴被告負擔。
、本院得心證理由：
一、雙方同意、不爭執事項：
  (一)甲○○於八十九年六月五日邀同乙○○○為連帶保證人，向原告借得貳仟萬元（
    下稱：本件借款），借款期間自八十九年六月五日起至一百零四年六月五日止，
    按年息百分之七．八五計算（機動利率），借款人應於每月五日平均攤還本息。
    遲延清償時，其逾期六個月以內者，按上開利率百分之十，超過六個月者，就超
    過六個月部分按原利率百分之二十加付違約金。如借款人自九十二年十一月五日
    以後未再還款，尚有主文第壹項所示本金、利息、違約金未獲清償。
  (二)訴外人挺鈞公司積欠原告美金貳拾參萬餘元及附表所示利息、違約金，被告甲○
    ○係連帶保證人，經原告向本院提起九十二年度重訴字第一一三五號民事訴訟，
    於九十二年十一月獲勝訴判決確定。
  (三)甲○○在原告大稻埕分行開設活期儲蓄存款第000-00-000000-0號帳戶（即甲○
    ○帳戶），於九十二年十一月十四日以前尚有存款三０九二０元。
二、爭執要旨：
  (一)九十二年十一月十四日，原告以九十二年度重訴字第一一三五號民事判決所示債
    權，就甲○○帳戶存款所為抵銷是否發生效力？
  (二)原告得否於訴訟中再以同一債權就甲○○帳戶存款抵銷？
  (三)本件借款有關連帶保證規定，是否違反銀行法第十二條之一。
  (四)被告得否對原告主張不完全給付之損害賠償？
三、原告於九十二年十一月十四日所為抵銷：
    原告主張已合法通知甲○○，故當時已發生抵銷效力，被告否認當時收受通知。
    經調查：
    (1)按民法第三百三十五條第一項規定「抵銷，應以意思表示，向他方為之。其相
      互間債之關係，溯及最初得為抵銷時，按照抵銷數額而消滅。」，同法第九十
      五條第一項本文規定「非對話而為意思表示者，其意思表示，以通知達到相對
      人時，發生效力。」。
    (2)原告固主張其於九十二年十一月十四日寄出抵銷通知函，此有信函與回執各一
      份可證（見九十三年九月十日書狀證三）。惟回執記載受通知地址為「甘谷帝
      王之家大廈、台北市○○街二六號」，而起訴狀與本件借款契約所列地址均係
      「台北市北投區○○○路四一號」（見原告上述書狀證一），抵銷通知函所述
      地址與原告住所有別。
    (3)原告再稱甘谷街地址係訴外人益泰纖維有限公司及挺新貿易股份有限公司營業
      所，甲○○係其法定代理人云云。惟甲○○辯稱已非此二公司法定代理人，原
      告既未能證明甲○○於九十二年十一月十四日仍係上述公司負責人，其逕向該
      處通知，即不合於民事訴訟法第一百三十六條第三項規定。
    因此，原告於九十二年十一月十四日所為抵銷通知，逕向台北市○○街二六號送
    達，該處既非原告住所或法定送達地址，復未經原告指定，當時不能發生抵銷效
    力。
四、訴訟中抵銷：
    訴訟中，原告再於九十三年十一月五日當庭以另案債權就甲○○帳戶存款抵銷，
    故甲○○已無存款可要求返還。被告辯稱甲○○帳戶應優先清償本件借款，故三
    ０九二０元應扣入本件借款，原告不得再行抵銷。經調查：
    (1)原告於九十三年十一月五日當庭表示抵銷，並陳明係以本院九十二年度重訴字
      第一一三五號民事判決所示債權為主動債權（見第六０頁正面、八三頁背面）
      ，依民法第三百三十五條第一項已就三０九二０元存款發生抵銷效力，並溯及
      自九十二年十一月五日生發生效力。是以甲○○不得依據消費寄託關係請求返
      還上述存款與利息。
    (2)被告雖辯稱甲○○帳戶應優先清償本件借款云云。惟按，甲○○於八十九年十
      月二十七日雖出具授信約定書予原告，第七條設有喪失期限利益、抵銷規定；
      但該條並未表示優先抵銷、抵充何筆債權，被告此一辯詞並不可取。再者，依
      被告所提出存摺資料（被證一）被告自九十二年十一月六日以後未再存入款項
      ，上述三０九二０元既不足以清償每月應付款十五萬餘元，復未指定抵充本件
      借款，則原告主張以另案債權對存款抵銷，於法有據。
    因此，原告於訴訟中就甲○○帳戶存款三０九二０元存款行使抵銷，合於法律規
    定。甲○○不得請求返還上述款項與利息。
五、銀行法第十二條之一方面：
    原告認為乙○○○擔任本件借款連帶保證人時，銀行法第十二條之一尚未修訂，
    事後修法並無溯及效力。被告認為原告向連帶保證人乙○○○求償，違反上述法
    令。經調查，雙方係在八十九年六月五日即成立本件借款，乙○○○同時成為連
    帶保證人；至於銀行法第十二條之一第一項「銀行辦理自用住宅放款及消費性放
    款，已取得前條所定之足額擔保時，不得以任何理由要求借款人提供連帶保證人
    。」、第三項「（銀行）未來求償時，應先就借款人進行求償，其求償不足部分
    得就連帶保證人平均求償之。但為取得執行名義或保全程序者不在此限。」則係
    八十九年十一月一日始修正公布，又無溯及生效之規定，本件係取得執行名義之
    程序，並非原告對乙○○○財產求償。故被告所辯並非可取。
六、不完全給付損害賠償方面：
    反訴原告主張反訴被告無端自甲○○帳戶扣款三０九二０元，造成反訴原告損害
    ，遂依民法二二七條請求損害賠償一元。但反訴被告辯稱反訴原告每月應攤還十
    五萬餘元貸款，但甲○○帳戶存款自九十二年十一月六日以後始終未補足此一數
    額，故反訴原告並無損害。經調查：
    (1)如前所述，反訴原告與反訴被告就甲○○帳戶存在消費寄託關係，反訴被告九
      十一年十一月十四日時並未發生抵銷效力，依消費寄託關係，甲○○三０九二
      ０元存款應依反訴被告牌告活期儲蓄利率計息，但反訴被告竟未支付反訴原告
      利息，顯有違約。
    (2)然而，反訴被告在訴訟中以另案債權對甲○○帳戶存款抵銷，依民法第三百三
      十五條第一項規定，消費寄託債權溯及至九十二年十一月五日消滅，是以反訴
      原告並無利息損失。
    因此，反訴被告就甲○○帳戶存款並無損害。
七、本訴原告依據借款返還請求權、保證債務清償請求權提起本訴，請求本訴被告連
    帶給付主文第壹項所示本金、利息、違約金，合於法律規定，應予准許。
八、反訴原告依據消費寄託關係、不完全給付請求權，請求反訴被告(1)返還反訴原告
    三０九二０元及自民國九十二年十一月十五日起至清償日止按反訴被告所訂活期
    儲蓄存款牌告利率計算之利息。(2)給付反訴原告新台幣一元。因反訴被告以另案
    債權抵銷而無需返還存款，且反訴原告並無損害，此等請求均於法不合，應予駁
    回。
九、兩造陳明願供擔保代替釋明，聲請就本訴部分宣告假執行或免為假執行，經核均
    與規定相符，爰分別酌定相當之擔保金額予以宣告。反訴原告受敗訴判決，其假
    執行之聲請即失所依據，應併予駁回。
十、綜上所論，本訴原告之訴為有理由，反訴原告之訴為無理由，依民事訴訟法第七
    十八條、第三百九十條第二項、第三百九十二條第二項，判決如主文。（一、二
    審訴訟費用係指法院所收取費用與登報費用，不含律師費等費用。）
中　　　華　　　民　　　國　　九十三　　年　　 十二 　　月　　 十六 　　日
                                    民事第二庭法官    吳燁山
右為正本係照原本作成。
如對本判決不服，應於送達後廿日內，向本院提出上訴狀（應按對方人數提出影本，
免附郵票）。並按民事訴訟法第七十七條之十六、之十三、台灣高等法院九十二年八
月六日（九二）院田文公字第０三０二八號函（逾十萬元之部分，均提高十分之一之
裁判費）繳納上訴費；計算公式可自司法院網站之「民事事件新制徵收費用標準」閱
覽、下載。
附民事訴訟法第三百九十二條：
  法院得宣告非經原告預供擔保，不得為假執行。
  法院得依聲請或依職權，宣告被告預供擔保，或將請求標的物提存而免為假執行。
  依前項規定預供擔保或提存而免為假執行，應於執行標的物拍定、變賣或物之交付
  前為之。
中　　　華　　　民　　　國　　九十三　　年　　 十二 　　月　　 十六 　　日
                                            書記官    柯月英
